臺灣桃園地方法院民事判決　九十年度重訴字第三七五號
　　原　　　告　乙○○
　　法定代理人　甲○○
　　訴訟代理人　李麗虹
右當事人間侵權行為損害賠償事件，本院判決如左：
    主    文
被告應給付原告新台幣貳拾萬元及自民國九十年八月二十八日起至清償日止按年息百
分之五計算之利息。
原告其餘之訴駁回。
訴訟費用由被告負擔三十分之一，餘由原告負擔。
本判決第一項於原告以新台幣陸萬柒仟元供擔保後，得假執行。被告在假執行程序實
施前，以面額新台幣貳拾萬元之安泰銀行可轉讓定期存單為原告供擔保後，得免為假
執行。
原告其餘假執行之聲請駁回。
    事    實
一、原告方面：
  （一）聲明：
      被告應給付原告新台幣（下同）六百萬元，並自起訴狀繕本送達之翌日起至
        清償日止，按年息百分之五計算之利息。
      被告應於聯合報、中國時報、自由時報各報第一版報紙名稱下在長六點七公
        分、寬四點九公分版面上，刊登如附件所示道歉啟事，並全面更正侵害原告
        著作權之內容，以回復原告名譽。
      願供擔保，請准宣告假執行。
  （二）陳述：
      按「著作人於著作之原件或其重製物上或於著作公開發表時，有表示其本名
        、別名或不具名之權利。著作人就其著作所生之衍生著作，亦有相同之權利
        。」「侵害著作人格權者，負損害賠償責任。雖非財產上之損害，被害人亦
        得請求賠償相當之金額。前項侵害，被害人並得請求表示著作人之姓名或名
        稱、更正內容或為其他回復名譽之適當處分。」著作權法第十六條及第八十
        五條定有明文。又民法第一八四條規定，「因故意或過失，不法侵害他人之
        權利者，負損害賠償責任。故意以背於善良風俗之方法，加損害於他人者亦
        同。違反保護他人之法律，致生損害於他人者，負賠償責任。但能證明其行
        為無過失者，不在此限」。被告將原告作詞及作曲之「回鄉的我」、「吃虧
        的愛情」兩首歌曲收錄於其製造之電腦伴唱機中販售，竟將前者之作詞及作
        曲者表示為「黃秀卿」，後者則表示為「俞隆華」，違反著作權法第十六條
        之規定，侵犯原告之姓名表示權。姓名表示權之性質屬於著作人格權，被告
        侵害原告著作人格權之行為顯已違反保護他人之法律，故原告依民法第一八
        四條第二項及著作權法第八十五條之規定，自得請求非財產上之損害賠償，
        並請求被告更正其製造之電腦伴唱機中錯誤之姓名表示及刊登道歉啟事。
      原告創作之「回鄉的我」、「吃虧的愛情」其唱片銷售率極高，ＫＴＶ、卡
        拉ＯＫ之點唱率亦非常高，而被告生產銷售營業用及家庭用之電腦點唱機，
        其銷售量甚大，被告恣意竄改原告著作名義，使社會大眾無法確實獲悉真正
        之著作權人，同時誤認該二首歌曲之創作另有其人，侵害原告著作人格權甚
        鉅。原告於八十九年八月間發現，被告生產之上揭點唱機中，有關原告創作
        之系爭歌曲二首，竟遭竄改為他人之著作，經通知被告後，仍繼續發現至今
        有商家所使用之點唱機中，有關侵害原告著作權之部分尚未修正。
      被告點唱機之銷售量迄今已逾十萬台，而原告創作之歌曲點播率高居不下，
        以十萬台十分之一，每天一次的點播率，每日亦至少有一萬人次的點播率，
        原告獲悉此情將屆一年，依此計算，一年以來至少三百六十五萬人次之點播
        率，造成原告精神上莫大的損害，為此原告請求精神上損害賠償六百萬元。
        並應登報道歉，全面更正程式以回復原告之名譽。
  （三）證據：提出存證信函二紙、營利事業登記證一件、照片三張、國稅局申報書
        資料一份、原告詞曲創作一覽表一份為證。
二、被告方面：
  （一）聲明：原告之訴及假執行之聲請均駁回，如受不利判決，願供安泰銀行可轉
        讓定期存單為擔保為免假執行之宣告。
  （二）陳述：
      本件被告之所以誤植「回鄉的我」作者姓名為「黃秀卿」，係受當初授權人
        華倫唱片有限公司（下稱華倫公司）於授權契約附表中誤載該首歌曲作者姓
        名為如此之故，被告主觀上並無過失存在。本件原告另案告訴被告及被告法
        定代表人甲○○侵害著作人格權乙案，已經桃園地方法院檢察署以八十九年
        度偵字第一五一三三號、第一五一三四號偵查終結，認被告並無侵害著作人
        格權之故意，而為不起訴處分，足可徵被告並無侵權行為之故意。
      本件被告係於八十五年八月一日與訴外人華倫公司簽訂「音樂著作授權合約
        書」，該授權合約附表第一頁中第二十四首歌曲即為「回鄉的我」，而該首
        歌曲記載為：作詞者「黃秀卿」、作曲者「黃秀卿」、原唱「余天」。衡諸
        常情，被告其後製作伴唱機時，本即會信任加以援引，在伴唱機上將「回鄉
        的我」詞曲作者皆記載為「黃秀卿」，而無可能課被告以另行查證作者姓名
        之義務。是以本件被告將「回鄉的我」作者姓名誤植為「黃秀卿」乙節，純
        係因授權契約記載所誤導，本身並無任何應注意不注意之情形存在，揆諸前
        揭說明，自不能要求被告負擔此部份之侵權行為損害賠償責任。第查原告起
        訴狀中，亦將音樂工作者「俞隆華」之姓名誤植為「余隆華」，顯見誤植姓
        名之事乃世所恆有，況本件被告既係受授權人之記載誤導，主觀上自無任何
        故意過失可言，實堪認定。
      本件原告係請求慰撫金，惟其並未能舉證因此而受有任何精神上之痛苦。惟
        查原告既自稱系爭二首歌曲在專輯推出後甚受歡迎，唱片銷售量極高，且
        KTV、卡拉OK之點唱率非常高。顯見透過多數管道如唱片內附之歌詞、KTV點
        播後出現之歌曲畫面等等，社會大眾如欲認識系爭歌曲之作者與瞭解作者之
        姓名，當無困難，且無誤認之可能，況被告所生產之伴唱機不過佔系爭歌曲
        出現於大眾之場合之小部分而已，依一般社會通念，亦難謂因此致社會大眾
        無法確悉真正之著作人，而使原告遭受精神上之痛苦。
      再查被告公司於原告發函指正錯誤之後，被告隨即修正歌曲程式，並發函各
        代理商請各代理商協助更正，惟因一般用戶並無資料而追查困難，無法一一
        更改，故絕非如原告狀稱被告僅虛與蛇委云云。是可見被告亦盡力減低因誤
        植系爭歌曲作者姓名所可造成之影響，實無意造成原告之痛苦。
      按著作權法第十六條第三項規定：「依著作利用之目的及方法，於著作人之
        利益無損害之虞，且不違反社會使用慣例者，得省略著作人之姓名或名稱」
        ，就系爭歌曲被告是否應課著作權法第十六條規定表示原告姓名之責任，應
        係根據授權合約而來，然究被告分與「華倫唱片公司」及「楊亞筠」取得「
        回鄉的我」、「吃虧的愛情」歌曲之重製使用授權，衡諸該兩份合約內容，
        並未具文要求歌曲之著作人應表示姓名，則應採實務界折衷說：「認為若基
        於契約精神，著作人之著作人格權限制不行使係限於不侵害名譽或聲望之範
        圍內為限」，今授權合約並未約定要求被告必須行使姓名表示權，則假設被
        告在利用原告著作時未表示姓名時並未因此而侵害原告之著作人格權，則依
        「舉重以明輕」原則，被告即使因顯示原告姓名而將原告之姓名中的「清」
        誤植為「卿」，且係因為華倫公司與被告公司所簽訂之授權合約附件歌單中
        繕打錯誤所致，則被告恒無任何故意過失可言。按被告利用原告著作之方式
        係在於消費者點播該歌曲之編號，輸入電腦後，由電腦透過音效卡等硬體設
        備將數位檔案轉化成伴唱音樂發聲，並將歌詞配合弦律進行時，同步顯示於
        電視畫面供點唱人演唱時參考，對消費者即使用人而言，該首歌曲之著作人
        即使未標示，亦不影響使用人之利用，因為未標示著作人姓名之電腦伴唱歌
        曲，無法由使用人作演唱以外之用途而影響原著作之人格權，且原告姓名既
        說不上有相當之知名度，亦不可能因「乙○○」被改為「黃秀卿」而造成消
        費者之混淆，對被告言，亦不會增加銷售上之利益，因此原告主張人格權因
        此受損之理由未免牽強。
      被告使用原告姓名出現機會比例極微，尚不致使原告人格權有受損之虞：今
        被告有標示原告姓名僅在於每首歌曲前奏約五秒鐘的時間，即每位演唱人在
        前奏開始時的五秒鐘時間得有機會看電視螢幕的同時得知該首之詞曲著作人
        姓名，僅占整首歌曲演奏時間約五分鐘的百分之一；試問有何人會在還沒開
        始出現歌曲時緊盯螢幕，由於使用人在點歌後顯少注意著作人姓名乃一般通
        例，因此有五秒鐘顯示著作人姓名對消費者而言並無意義，然就被告言係對
        使用原告著作之尊重，亦即雖法令及合約習慣等並未強制被告應明示著作人
        姓名，但是被告基於尊重著作人之人格權，而主動將姓名列於歌曲前奏電視
        畫面中，卻誤植姓名，對於被告行無義務行為致誤植原告姓名與原告人格權
        受損害之因果關係，被告之認定方式未免牽強，試問誤指人、誤喚姓名等是
        否即有構成侵害他人著作人格權之可能，原告對於民法第一百八十四條之主
        張，顯已逾越法律所應保護之範圍。
      原告主張以被告開始發行「金嗓電腦伴唱機」產品以來之銷售總量作為其人
        格權受侵害之根據並不切實：由於原告尚非知名人士，被告係於八十九年六
        月份進行音樂總檢查時將原授權合約書逐一核對，始發現「吃虧的愛情」著
        作人誤植為「俞隆華」，在主動發現後即於七月三日進行更正，因此在八十
        九年八月份發行之機器均已改正為「乙○○」，據被告以銷售開立之發票估
        計，「吃虧的愛情」一首，從八十七年六月一日起至八十九年七月三十一日
        止，共銷售八千零一台，該首歌曲係民國八十七年五月十五取得重製授權後
        製作並於八十七年六月份發行銷售，至八十九年七月三十一日止。至於「回
        鄉的我」雖自八十六年六月被告開始銷售「金嗓電腦伴唱機」，直至八十九
        年八月收到原告存證信函後始發覺「卿」字有誤植，乃盡力就已發行之產品
        以磁片修改，並於爾後生產時一併修改未來發行之產品，因此被告銷售有將
        「回鄉的我」著作人姓名誤植之產品數量為九千零九十一台。
  （三）、證據：提出不起訴處分書影本乙份、音樂著作授權合約書二份、金法字第
          ０１８號函、修正程式磁片影本一份、相片二張、更正目錄一份、銷售明
          細表一份、目錄集一本為證。
     理      由
一、原告起訴主張被告將原告著作之「回鄉的我」、「吃虧的愛情」兩首歌曲收錄於
    其製作之電腦點唱機中販售，竟將原告之創作名義竄改為「黃秀卿」、「俞隆華
    」，違反著作權法第十六條之規定，侵犯原告之姓名表示權，遂依民法第一百八
    十四條第二項及著作權法第八十五條之規定，請求非財產上之損害賠償，並請求
    被告更正其製作之電腦伴唱機中錯誤之姓名表示及刊登道歉啟事。被告對於將原
    告著作之「回鄉的我」、「吃虧的愛情」兩首歌曲收錄於其製作之電腦伴唱機中
    販售，並將該歌曲創作者之姓名分別登載為「黃秀卿」、「俞隆華」一節固不爭
    執，但否認其有侵權行為之故意或過失，並以其係依據授權合約書之記載重製該
    二首歌曲，其發現創作者姓名有誤後隨即自八十九年八月起將發行之機器更正，
    其無心之過對原告人格權之損害不大等語，資為抗辯。
二、按著作人於著作之原件或其重製物上或於著作公開發表時，有表示其本名、別名
    或不具名之權利。再按侵害著作人格權者，負損害賠償責任。雖非財產上之損害
    ，被害人亦得請求賠償相當之金額。前項侵害，被害人並得請求表示著作人之姓
    名或名稱、更正內容或為其他回復名譽之適當處分。著作權法第十六條第一項、
    第八十五條分別定有明文。又按違反保護他人之法律，致生損害於他人者，負損
    害賠償責任。但能證明其行為無過失者，不在此限。民法第一百八十四條第二項
    定有明文。由上開民法規定得知，凡違反保護他人之法律，致生損害於他人者，
    即應負賠償責任，惟為避免對行為人課以過重之責任，增訂但書規定，俾資平衡
    。
三、經查，本件被告於八十五年八月一日向訴外人華倫公司購買「回鄉的我」，依雙
    方簽訂之「音樂著作授權合約書」附表第一頁第二十四首歌曲之記載，歌名為「
    回鄉的我」，作詞曲者為「黃秀卿」，此有授權合約書一份在卷足憑，衡諸常情
    ，被告基於合法授權契約而重製上開歌曲時，本即會信任加以援引，而無可能課
    以被告另行查證歌曲作者姓名之義務，是以，本件被告將「回鄉的我」作者姓名
    誤植為「黃秀卿」一節，係因信賴授權契約之記載而來，被告本身並無任何應注
    意而未注意之情形存在，應足以認定被告對此部分之誤載並無故意或過失之責任
    可言，參諸首揭規定，被告就此部分應不負損害賠償之責。
四、繼查，被告在重製原告著作之「吃虧的愛情」一曲時，誤將原告之姓名登載為「
    俞隆華」，被告對此固不否認，但辯稱：於八十九年六月份進行音樂總檢查時，
    發現上開誤植作者姓名之情況，隨即在同年七月三日主動進行更正，並通知代理
    商更改，此有被告提出之更正目錄一份及照片二張為證，並經證人即被告代理商
    鄭垂昌在桃園地方法院檢察署八十九年偵字第一五一三三、一五一三四號案件偵
    查中證稱：被告確有交付磁片囑其更改所販售之點唱機內誤植詞曲創作人部分，
    然其販售對象係經銷商非一般用戶，並無客戶資料，無法一一更改等語，並經本
    院調閱上開偵查卷宗核閱屬實，堪信被告此部分抗辯為真實。據此，應認被告對
    此誤植原告姓名之部分無故意責任。惟查，被告於重製上開歌曲時，應負注意核
    對歌曲創作者之姓名是否與授權書所載相符之義務，然其竟未注意且無不能注意
    之情況，誤載原告之姓名，應認被告此部分之行為有過失侵害原告著作人格權之
    事實，應對原告負損害賠償之責。
五、續查，被告上開過失侵害原告著作人格權之行為，使使用者誤認原告創作之作品
    ，減少原告被社會大眾認識之機會，應認原告因此受有精神上之痛苦，依著作權
    法第八十五條第一項後段之規定，原告自得請求非財產上之損害賠償。而本院審
    酌原告創作詞曲之心力及因被誤認所受之痛苦、系爭歌曲於一般社會大眾間之知
    名度、原告八十九年度報稅所得資料、原告社會地位等情形，衡量被告銷售數量
    及所獲利益、此非故意侵害原告著作權之行為，認本件原告請求非財產上之損害
    以二十萬元之範圍為適當，原告之請求在此範圍內得予准許，逾此範圍，則無理
    由，應予駁回。末查，原告並請求被告應於聯合報、中國時報、自由時報各報第
    一版刊登如附件所示之道歉啟事，並全面更正侵害原告著作權之內容。惟按回復
    名譽之處分是否適當，法院應審酌該方法是否對於回復被侵害之名譽有效且必要
    。本件被告表示原告著作人格權之方法是於其販售之點唱機中隨使用者之點唱而
    出現，是以，一般社會大眾只在被告出售之點唱機中點唱系爭歌曲時才有機會認
    識原告之作詞曲姓名，換言之，誤認該著作權人姓名者僅係使用被告點唱機之少
    數不特定之人，原告請求於全國大量發行之報紙上刊登道歉啟事應非回復名譽之
    適當方法，而被告係與代理商間訂立契約販售點唱機，其已發函請求代理商更正
    誤載之作曲者姓名已如前述，應認被告已更正誤載之內容，從而，原告此部分之
    請求亦無理由，應予駁回。
六、兩造陳明願供擔保，聲請宣告假執行或免為假執行，經核原告勝訴部分，合於法
    律規定，爰分別酌定相當之擔保金額宣告之；原告其餘假執行之聲請，因訴之駁
    回而失所依據，不予准許。
七、據上論結，原告之訴為部分有理由部分無理由，依民事訴訟法第七十九條但書、
    第三百九十條第二項、第三百九十二條之規定判決如主文。
中　　　華　　　民　　　國　　九十一　　年　　　一　　　月　　　九　　　日
                                        臺灣桃園地方法院民事第一庭
~B法　　　官　邱育佩
右為正本係照原本作成
如對本判決上訴須於判決送達後廿日內向本院提出上訴狀
中　　　華　　　民　　　國　　九十一　　年　　　一　　　月　　　九　　　日
~B書　記　官　羅英梅
